智慧財產法院刑事判決
                              99年度刑智上更(一)字第17號
上  訴  人　臺灣臺中地方法院檢察署檢察官
被      告　陳瑞昌　　　　
　　　　　　　　　　　　
選任辯護人　陳佩吟律師
上列上訴人因違反藥事法等案件，不服臺灣臺中地方法院96年度
訴字第4582號，中華民國97年3 月14日第一審判決（起訴案號：
臺灣臺中地方法院檢察署96年度偵字第25934 號），提起上訴，
本院判決如下：
    主  文
原判決關於陳瑞昌部分撤銷。
陳瑞昌連續明知為偽藥而販賣，處有期徒刑壹年陸月，減為有期
徒刑玖月。緩刑肆年，緩刑期內付保護管束。並應於判決確定後
陸個月內分別向被害人美商輝瑞大藥廠支付新台幣貳拾萬元及向
被害人美商美國禮來大藥廠支付新台幣貳拾萬元。且應於緩刑期
滿前陸個月內，向指定之公益團體、地方自治團體或社區提供陸
拾小時之義務勞務。扣案進貨記事本貳本及日曆記事本、雜記各
壹本、偽藥ZANTAC肆拾顆均沒收。
    事  實
一、陳瑞昌明知VIAGRA膜衣錠（中文名稱：威而鋼）係美商輝瑞
    產品公司（下稱美商輝瑞公司）所生產之藥品，且美商輝瑞
    公司在國內之合法代理販售藥商為輝瑞大藥廠股份有限公司
    ；CIALIS膜衣錠（中文名稱：犀利士）係美商美國禮來大藥
    廠（下稱美商禮來公司）所生產之藥品，且美商禮來公司在
    國內之合法代理販售之藥商為臺灣禮來股份有限公司；REDU
    CTIL膠囊（中文名稱：諾美婷）係由美商亞培大藥廠公司（
    下稱美商亞培公司）所生產之藥品，且美商亞培公司於國內
    之合法代理販售藥商為美商亞培股份有限公司臺灣分公司；
    ZANTAC藥錠（中文名稱：善胃得）係由英商葛蘭素集團公司
    （下稱英商葛蘭素公司）所生產及販售之藥品。亦明知「
    VIAGRA」、「PFIZER」、「Pfizer」係由係由美商輝瑞公司
    ；「犀利士CIALIS」係由美商禮來公司；「REDUCTIL」、「
    Reductil及圖」係由美商亞培公司；「ZANTAC」係由英商葛
    蘭素公司分別向經濟部中央標準局或改制後之經濟部智慧財
    產局申請註冊核准而取得商標權，在商標專用期間內指定使
    用於西藥、藥劑等商品，且均仍在專用期間內，未經商標權
    人之同意，即不得於同一商品使用相同之註冊商標。詎陳瑞
    昌明知其所持有之威而鋼、犀利士、諾美婷、善胃得等藥品
    ，均係未經上開公司核准、擅自製造之偽藥，且係未經上開
    商標權人同意，即於藥品之同一商品上，使用相同於前揭註
    冊商標，並係冒用上開商標權人名義，在藥品之外包裝之準
    私文書上標示上開公司名稱、藥物名稱、圖樣、標籤等，足
    以表示係上開公司製造生產意旨之字樣，竟基於販賣偽藥、
    販賣仿冒商標商品、販賣冒用他人藥物名稱之藥物及行使偽
    造準私文書之概括犯意，自民國（下同）92年中旬至94年6
    月間某日止，多次以每盒（4 粒裝）150 元至180 元之價格
    ，向林明勇（涉嫌違反藥事法等犯行，另由本院審理中）購
    買不詳數量之犀利士偽藥，且自94年中旬至95年6 月底前，
    向鄭連財（涉嫌違反藥事法等犯行，另案審理中）多次以每
    盒（4 粒裝）100 元之價格，購買威而鋼、犀利士，並以每
    罐30粒250 元之價格，購買諾美婷偽藥，並於不詳時地購入
    善胃得偽藥。陳瑞昌於購得上揭偽藥後，自93年起至95年6
    月底，出售予臺中市○區○○街35號「義興藥局」、臺中市
    ○○區○○路○ 段173 之1 號「欣和藥局」、臺中市○區○
    ○街97號「培元藥局」、臺中市○區○○路○ 段496 號「裕
    安藥局」及蘇志榆等人，而行使上開仿冒藥品包裝盒上偽造
    之公司名稱、商標名稱、圖樣、標籤等準私文書，足以生損
    害於美商亞培公司、美商輝瑞公司及美商禮來公司。嗣於96
    年1 月3 日，為調查站人員在陳瑞昌位於臺中市○○區○○
    路○ 段566 之5 號7 樓之2 住處搜索，扣得販賣偽藥所用之
    進貨記事本2 本、日曆記事1 本、雜記1 本、偽藥ZANTAC
    40 顆 等物，而查獲上情。
三、案經法務部調查局雲林縣調查站移送臺灣臺南地方法院檢察
    署呈請臺灣高等法院檢察署檢察長令轉臺灣臺中地方法院檢
    察署檢察官偵查起訴。
    理  由
壹、程序事項：
一、按除被告所犯為死刑、無期徒刑、最輕本刑為 3年以上有期
    徒刑之罪或高等法院管轄第一審案件者外，於前條第 1項程
    序進行中，被告先就被訴事實為有罪之陳述時，審判長得告
    知被告簡式審判程序之旨，並聽取當事人、代理人、辯護人
    及輔佐人之意見後，裁定進行簡式審判程序，刑事訴訟法第
    273條之1定有明文。本件被告陳瑞昌所犯並非死刑、無期徒
　　刑、最輕本刑為3 年以上有期徒刑之罪或高等法院管轄第一
  　審案件，原審因被告於準備程序為有罪之陳述，審判長即告
    知被告簡式審判程序之旨，並聽取當事人等人之意見後，裁
    定進行簡式審判程序，此有原審準備程序筆錄及簡式審判筆
    錄可憑，經核該程序尚無不合之處。是檢察官依告訴代理人
    請求上訴意旨謂：本件並不適用簡易判決處刑之要件云云，
    惟本件原審係依簡式審判程序而非簡易判決處刑，因此該部
    分上訴意旨顯有誤會，合先敘明。
二、次按刑事訴訟法第159 條第1 項明定被告以外之人於審判外
    之言詞或書面陳述，除法律有規定者外，不得作為證據。惟
    被告以外之人於審判外之陳述，雖不符合同法第159 條之1
    至第159 條之4 之規定，但經當事人於審判程序同意作為證
    據，法院審酌該言詞陳述或書面陳述作成時之情況，認為適
    當者，亦得為證據。當事人、代理人或辯護人於法院調查證
    據時，知有第159 條第1 項不得為證據之情形，而未於言詞
    辯論終結前聲明異議者，視為有前項之同意，刑事訴訟法第
    159 條之5 第1 項、第2 項分別定有明文。經查本判決下列
    所引用之證人蘇志榆、鄭連財、同案被告林明勇於偵查時以
    證人身分具結後於審判外之陳述（包含書面陳述）及卷內資
    料，固屬傳聞證據，但檢察官及被告於本院準備程序及審判
    期日中，均表示無意見，且未於言詞辯論終結前聲明異議，
    而本院審酌該等證據作成時之狀況，均無違法不當而不適於
    作為證據之情事，依刑事訴訟法第159 條之5 之規定，應認
    該等證據具有證據能力，併此敘明。
貳、實體事項：
一、上開被告陳瑞昌自92年中旬至95年6 月底之犯罪事實，業據
    被告陳瑞昌分別於偵查、原審及本院審理時坦承不諱，核與
    證人蘇志榆、鄭連財、同案被告林明勇於檢察官訊問時以證
    人身份經具結而為之證述相符，並有經濟部智慧財產局商標
    註冊證、商標註冊簿、鑑定書、搜索現場平面圖2 紙、監聽
    譯文等影本在卷可稽，復有扣案之進貨記事本2 本、日曆記
    事本、雜記各1 本等附卷可資佐證，足認被告之自白與事實
    相符，本件事證明確，被告犯行堪以認定，應予依法論科。
    被告行為後，刑法及刑法施行法業於94年2 月2 日修正公布
　　，並於95年7 月1 日施行（下稱新法，修正前刑法下稱舊法
  　）。按行為後法律有變更者，適用行為時之法律，但行為後
    之法律有利於行為人者，適用最有利於行為人之法律，現行
    刑法第2 條第1 項定有明文。又前開新法施行後，新刑法第
    2 條第1 項之規定，係規範行為後法律變更所生新舊法律比
    較適用之準據法，於新法施行後，應適用新法第2 條第1 項
    之規定，為「從舊從輕」之比較。基於罪刑法定原則及法律
    不溯及既往原則，行為之處罰，以行為時之法律有明文規定
    者為限，必行為時與行為後之法律均有處罰之規定，始有新
    法第2 條第1 項之適用。比較時應就罪刑有關之共犯、未遂
    犯、想像競合犯、牽連犯、連續犯、結合犯，以及累犯加重
    、自首減輕暨其他法定加減原因（如身分加減）與加減例等
    一切情形，綜其全部罪刑之結果而為比較等有關新舊法之適
    用原則，亦有最高法院95年度第8 次刑庭會議決議可資參照
    ，被告行為後，刑法第56條連續犯之規定業經修正刪除，刪
　　除後數行為將予分論併罰，而數罪併罰之結果較論以連續犯
  　裁判上一罪之情形為重。經比較新舊法結果，以修正前舊法
    之規定有利於被告，自應適用行為時即舊法之規定，即應依
    連續犯之規定論處。
二、論罪科刑
    按在紙上或物品上之文字、符號、圖畫、照像，依習慣或特
　　約，足以為表示其用意之證明者，依刑法第220 條第1 項規
  　定，應以文書論。查美商輝瑞公司、美商禮來公司、美商亞
    培公司之公司、藥物名稱、標籤、圖樣，均係各該公司表示
　　其製造生產或同意授權販賣之用意證明，自屬刑法第220 條
  　第1 項之準私文書，被告於販售之仿冒藥品之外包裝標示有
    上開公司、藥物名稱、標籤及圖樣，亦足以生損害於上開公
    司與其合法代理販售藥商及公眾之權益，此部分係犯刑法第
    216 條、第220 條第1 項、第210 條之行使偽造準私文書罪
    。核被告所為，係犯藥事法第83條第1 項之明知為偽藥而販
    賣罪、藥事法第86條第2 項之明知為冒用他人藥物之名稱、
　　標籤之藥物而販賣罪、商標法第82條之明知為仿冒商標商品
    而販賣罪、刑法第216 條、第220 條第1 項、第210 條之行
    使偽造準私文書罪。被告販賣上開藥品，均係以一行為同時
    觸犯上開各罪名，且侵害數商標專用權人之財產法益，為想
    像競合犯，應從一重之販賣偽藥罪論處。被告先後多次販賣
    偽藥之行為，皆時間緊接、所犯係構成要件相同之罪，顯均
    係出於概括犯意為之，為連續犯，應均依修正前刑法第56條
    之規定論以一罪，並加重其刑。至公訴意旨另認被告涉有著
    作權法第91條之1 第2 項明知係侵害著作財產權之重製物而
    散布罪嫌，惟查著作權法第91條之1 第2 項係告訴乃論之罪
    ，著作權法第100 條定有明文。再查本件告訴代理人劉騰遠
    律師於偵查時僅係提出違反藥事法及商標法之告訴狀，此有
    刑事告訴狀在卷可稽（見雲林縣調查站卷第88-90 頁），因
    此被告陳瑞昌違反著作權法第91條之1 第2 項部分，並未經
    合法告訴，本應為不受理之諭知，惟因公訴人認與前開論罪
    科刑部分，具有想像競合之裁判上一罪之關係，是就該部分
    不另為不受理之諭知，又公訴人雖就扣案偽藥善胃得部分，
    認無積極證據證明被告陳瑞昌販賣，而僅聲請依藥事法第19
    條第1 項宣告沒收，惟此部分犯行，已經被告陳瑞昌認罪，
    且有扣案偽藥在卷可憑，其與前開論罪科刑部分，具有想像
    競合之裁判上一罪之關係，本院自得加以審酌，併此敘明。
三、原審以被告陳瑞昌犯罪事證明確，予以論罪科刑，固非無見
    ，惟查：(一)檢察官起訴被告陳瑞昌違反著作權法第91條之
    1 第2項部分，並未經合法告訴，就該部分應敘明不另為不
    受理之諭知，惟原審判決未察，就該部分逕予變更法條適用
    著作權法第91條之1 第1 項之罪（亦為告訴乃論之罪），尚
    有違誤。(二)關於被告陳瑞昌之犯罪時間部分，原審判決引
    用起訴書記載之犯罪事實，惟查被告陳瑞昌雖曾於台灣台南
    地方法院檢察署96年1 月3 日訊問時，對檢察官問：「是否
    於94年中旬起至95年10月間陸續在台中縣市紅茶店內向鄭連
    財購買偽藥... 」，被告陳瑞昌答以：「是」（見台灣台南
    地方法院檢察署95年度他字第5581號偵查卷第118 至119 頁
    ），惟其於同日法務部調查局雲林縣調查站初訊時，並未提
    及向鄭連財購入上開偽藥之時間（見同上偵查卷第89至93頁
    ），而證人鄭連財於同日偵訊時則係具結證稱被告陳瑞昌係
    自94年6 月間起至95年10月間與其有生意上的往來，彼此互
    有調貨或買賣，交易約有7 、8 次（見同上偵查卷第82 頁
    ），故此證詞並不能證明被告陳瑞昌於95年7 月1 日後仍有
    購買偽藥犯行，且查證人蘇志瑜即被告陳瑞昌本次查獲犯行
    前之最後販賣對象於同日在台南地方法院檢察署偵訊時，具
    結證稱其向被告陳瑞昌所購買之偽藥，最後一次販出時間係
    在95年8 月初，再輔以被告陳瑞昌與證人鄭連財之交易次數
    ，故被告陳瑞昌於本院審判程序陳稱「我承認我有賣威而鋼
    ，差不多是94年11月開始到95年6 月間，有跟鄭連財拿威而
    鋼，賣給跑單幫的，差不多6 、7 次吧」（見本院卷99 年
    12月16日審判程序筆錄第11頁），堪可採信。此外復無其他
    證據可證明被告陳瑞昌於95年7 月1 日後仍有前開犯罪行為
    ，故被告陳瑞昌辯稱其最後一次販賣時間應不會晚於95 年7
    月1 日，應可採信。原審判決引用起訴書所記載之犯罪事實
    即至95年11月間止，而未予更正，即有未當。（三）原審判
    決認定被告陳瑞昌先後多次販賣偽藥之行為，屬集合犯，應
    僅論以一罪。惟被告所為前開犯罪行為，其時間緊接，方法
    相同，且各觸犯構成要件相同之罪名，顯係各基於概括之犯
    意反覆為之，且其犯罪時間係至95年6 月間為止，行為後法
    律雖有變更，經比較新舊法結果，以修正前舊法之規定有利
    於被告，自應適用行為時即舊法之規定，依連續犯之規定論
    處，已如前述。原審判決逕以集合犯認定被告所為本件之犯
    行，尚有未洽。綜上，原審判決既有上開可議之處而無可維
    持，自應由本院予以撤銷改判。
四、爰審酌被告販賣偽藥，危害社會消費大眾之身體健康，且商
    標具有辨識商品來源及品質之功能，被告侵害他人商標，對
    商標專用權人潛在市場利益造成侵害，且有礙公平交易秩序
    ，以及被告犯後自96年1 月3 日即坦承犯行，態度良好，並
    供出前後手，且願支付相當金額予告訴人等一切情狀，量處
    如主文所示之刑。又被告本件犯罪時間係在96年4 月26日前
    ，所犯合於中華民國九十六年罪犯減刑條例所定減刑要件，
    應依該條例第2 條第1 項第3 款、第7 條規定，減其刑期2
    分之1 。又查被告前未曾因故意受有期徒刑以上刑之宣告，
    有臺灣高等法院被告前案記錄表在卷可參，其自警詢、偵查
    、原審、前審及本院審理時，均坦承不諱，表現出相當之悔
    意，告訴代理人亦同意在被告願支付告訴人相當金額，並盡
    義務勞務之情況下，對法院給予被告緩刑之宣告較無意見。
    復審酌被告自96年1 月3 日事發迄今，表現尚稱良好，均未
    再有任何前案紀錄，其經此次偵查、審判程序，復經科刑教
    訓，應已知所警惕而無再犯之虞，且被告仍有家庭待扶養，
    目前亦有正當工作，因認所宣告之刑以暫不執行為適當，爰
    併諭知緩刑四年，以啟自新。且為促其日後尊重他人智慧財
    產權及國民之身體健康，並參酌本件侵害情節，爰依刑法第
    74條第2 項第3 款規定，命被告於判決確定後6 個月內分別
    向被害人美商輝瑞公司及美商禮來公司各支付貳拾萬元，並
    依刑法第74條第2 項第5 款規定，諭知被告應於本案緩刑期
    滿前陸個月內，向指定之公益團體、地方自治團體或社區提
    供陸拾小時之義務勞務，且依刑法第93條第1 項第2 款規定
    ，執行第74條第2 項第5 款所定事項，應於緩刑期間付保護
    管束。扣案偽藥胃善得40顆，雖未經檢察官起訴時一併移送
    ，然不能證明已經滅失，且係仿冒商標商品，不問是否屬於
    被告所有，均應依商標法第83條之規定，宣告沒收。另於被
    告陳瑞昌住處查扣之進貨記事本2 本及日曆記事本、雜記各
    1 本，為被告陳瑞昌所有供本案犯罪所用之物，業據其供明
    在卷，爰依刑法第38條第1 項第2 款規定，宣告沒收。
據上論結，應依刑事訴訟法第369條第1項前段、第364條、第299
條第1項前段、第300條，藥事法第83條第1項、第86條第2項，商
標法第82條、第83條，修正前刑法第56條，刑法第11條前段、第
216 條、第220 條第1 項、第210 條、第55條、第56條、第38條
第1 項第2 款、第74條第1 項第2 款、第2 項第3 款、第5 款、
第93條第12項第2 款，中華民國九十六年罪犯減刑條例第2 條第
1項 第3 款、第7 條，判決如主文。
本案經檢察官羅雪梅到庭執行職務。
中　　華　　民　　國　 100　　年　   1　　月　 6  　 日
                    智慧財產法院第二庭
                          審判長法　官  陳忠行
                                法　官  蔡惠如
                                法　官  熊誦梅
以上正本係照原本作成。
如不服本判決，應於收受送達後10日內向本院提出上訴書狀，其
未敘述上訴之理由者並得於提起上訴後10日內向本院補提理由書
（均須按他造當事人之人數附繕本）。
中　　華　　民　　國　　100　 年　　1　　 月　　6　　 日
                                書記官  陳士軒

論罪科刑法條
藥事法第83條
明知為偽藥或禁藥，而販賣、供應、調劑、運送、寄藏、牙保、
轉讓或意圖販賣而陳列者，處七年以下有期徒刑，得併科新臺幣
五百萬元以下罰金。
犯前項之罪，因而致人於死者，處七年以上有期徒刑，致重傷者
，處三年以上十二年以下有期徒刑。
因過失犯第一項之罪者，處二年以下有期徒刑、拘役或科新臺幣
三十萬元以下罰金。
第一項之未遂犯罰之。
藥事法第86條
擅用或冒用他人藥物之名稱、仿單或標籤者，處一年以下有期徒
刑、拘役或科或併科新台幣五萬元以下罰金。
明知為前項之藥物而輸入、販賣、供應、調劑、運送、寄藏、牙
保、轉讓或意圖販賣而陳列者，處六月以下有期徒刑、拘役或科
或併科新台幣三萬元以下罰金。
商標法第82條
明知為前條商品而販賣、意圖販賣而陳列、輸出或輸入者，處一
年以下有期徒刑、拘役或科或併科新臺幣五萬元以下罰金。
商標法第83條
犯前二條之罪所製造、販賣、陳列、輸出或輸入之商品，或所提
供於服務使用之物品或文書，不問屬於犯人與否，沒收之。
刑法第216條
行使第二百十條至第二百十五條之文書者，依偽造、變造文書或
登載不實事項或使登載不實事項之規定處斷。
刑法第220條
在紙上或物品上之文字、符號、圖畫、照像，依習慣或特約，足
以為表示其用意之證明者，關於本章及本章以外各罪，以文書論
。
錄音、錄影或電磁紀錄，藉機器或電腦之處理所顯示之聲音、影
像或符號，足以為表示其用意之證明者，亦同。
刑法第210條
偽造、變造私文書，足以生損害於公眾或他人者，處五年以下有
期徒刑。